【裁判字號】    95,重上,33
【裁判日期】    970730
【裁判案由】    返還不當得利
【裁判全文】
臺灣高等法院高雄分院民事判決          95年度重上字第33號
上訴人即附
帶被上訴人  丙○○
被 上 訴人  戊○○
被上訴人即
附帶上訴人  壬○○
上列二人共同
訴訟代理人  李亭萱律師
            林敏澤律師
複 代 理人  吳幸怡律師
            陳慧敏律師
            許乃丹律師
被 上 訴人  乙○○原名楊善.
訴訟代理人  癸○○    住同上
被 上 訴人  己○○原名楊祈.
                      住高雄市.
訴訟代理人  辛○○    住同上
被 上 訴人  甲○○    住澎湖.
            子○○    住高雄市.
上 列 一人
訴訟代理人  丁○○    住同上
上列當事人間請求返還不當得利等事件，上訴人對於民國95年4
月4 日臺灣澎湖地方法院94年度重訴字第1 號第一審判決提起上
訴，並為部分訴之變更，被上訴人壬○○為附帶上訴，本院於民
國97年7 月16日言詞辯論終結，判決如下：
    主  文
原判決關於：(一)確認上訴人、被上訴人壬○○及訴外人王德勝、
王文賢、丁○○、癸○○、楊碧英、辛○○、楊孟霞、楊國治、
謝秀琴、楊源福、楊宗賀、楊玉花、楊錦花、楊宏鴻、楊永吉、
楊永新、楊桂花、庚○○、楊登雅、洪楊子慧、楊文化及楊子瑩
，就坐落澎湖縣白沙鄉○○○段一二八六地號土地、同上開段一
三一九地號土地、同鄉○○○段六七一地號土地之公同共有權存
在。(二)被上訴人壬○○應將上開三筆土地，於民國八十三年九月
二十九日以第五八八一號收件，於民國八十三年九月三十登記原
因為繼承之登記予以塗銷後，再將楊清潘就上開三筆土地於民國
七十九年三月十九日以第八七二號收件，登記原因為繼承之登記
予以塗銷。(三)上開(二)部分之假執行宣告暨訴訟費用（除確定部分
外）之裁判均廢棄。
上開廢棄部分，上訴人在第一審之訴及假執行之聲請均駁回。
上訴人之上訴及變更之訴均駁回。
第一（除確定部分外）、二審訴訟費用（包括上訴費用、變更之
訴訴訟費用及附帶上訴訴訟費用），均由上訴人負擔。
    事實及理由
一、被上訴人甲○○經合法通知，未於言詞辯論期日到場，核無
    民事訴訟法第386 條所列各款情形，爰依上訴人之聲請由其
    一造辯論而為判決，合先明。
二、本件上訴人主張：上訴人之父楊和於民國66年10月12日死亡
    ，遺有坐落澎湖縣白沙鄉○○○段1286地號（重測前為大赤
    崁段93地號，下稱系爭1286地號土地）、赤崁中段1319地號
    （重測前為大赤崁段124 之1 地號，下稱系爭1319地號土地
    ）、赤崁西段441 地號（重測前為大赤崁段1315地號，下稱
    系爭441 地號土地）、赤崁西段442 地號（重測前為大赤崁
    段1316地號，下稱系爭442 地號土地）、赤崁西段440 地號
    （重測前為大赤崁段1316之1 地號，下稱系爭440 地號土地
    ）、赤崁西段38地號（重測前為大赤崁段1547地號，下稱系
    爭38地號土地）、赤崁北段671 地號（應有部分10分之7 ，
    重測前為大赤崁段1824之1 地號，下稱系爭671 地號土地）
    等7 筆土地（下稱系爭7 筆土地），依法應由上訴人及其他
    繼承人共同繼承，詎上訴人同父異母之兄長楊清潘（於83年
    7 月18日死亡），竟於79年3 月10日持偽造不實之繼承系統
    表、切結書及承諾書等文件，將系爭7 筆土地辦理由其個人
    單獨繼承登記。嗣79年7 月24日，楊清潘與其同居人魏麵以
    通謀虛偽買賣之意思表示，將系爭441 地號土地所有權移轉
    登記與魏麵所有，魏麵於93年7 月13日以贈與為由，將系爭
    441 地號土地之所有權移轉登記予被上訴人壬○○之次子即
    被上訴人戊○○所有，楊清潘無權處分系爭441 地號土地，
    魏麵知情而仍受移轉，魏麵及被上訴人戊○○均非善意之第
    三人。81年間，楊和之長孫丁○○發現楊清潘非法繼承系爭
    38地號土地，而要求楊清潘將系爭38地號土地分給四房子孫
    ，楊清潘乃於81年5 月29日將系爭38地號土地（應有部分10
    分之7） 以贈與為由，將應有部分分別移轉登記予被上訴人
    子○○（應有部分20分之4） 、乙○○（應有部分20分之3
    ）、己○○（應有部分20分之3） 、甲○○（應有部分20分
    之4） （下稱子○○等四人），被上訴人子○○等四人就取
    得系爭38地號土地之應有部分，並未經楊和全體繼承人同意
    ，且明知其等前手楊清潘取得系爭38地號土地係屬不法而無
    效，故子○○等四人非善意第三人。又楊清潘於83年7 月18
    日死亡，其長子即被上訴人壬○○於83年9 月30日，以繼承
    為由，將系爭1286地號土地、1319地號土地、442 地號土地
    、440 地號土地、671 地號土地（應有部分10分之7） 等5
    筆土地（下稱系爭5 筆土地）之所有權辦理移轉登記為其個
    人所有，並於89年8 月2 日，以系爭5 筆土地設定最高限額
    抵押權新台幣（下同）1,100 萬元（下稱系爭抵押權）予合
    作金庫商業銀行股份有限公司（下稱合作金庫），向合作金
    庫貸款。惟楊和之繼承人除上訴人外，尚有楊清潘、楊彫鳳
    、丁○○、楊清論、楊清波、楊玉花、楊秋花、楊錦花、楊
    共興、楊桂花、庚○○、楊登雅、楊子慧、楊文化、楊子瑩
    等繼承人，其中繼承人有於繼承後死亡，再由其繼承人繼承
    ，故系爭7 筆土地為遺產分割前，應由上訴人及被上訴人壬
    ○○、訴外人王德勝、王文賢、丁○○、癸○○、楊碧英、
    辛○○、楊孟霞、楊國治、謝秀琴、楊源福、楊宗賀、楊玉
    花、楊錦花、楊宏鴻、楊永吉、楊永新、楊桂花、庚○○、
    楊登雅、洪楊子慧、楊文化及楊子瑩（壬○○以下23人，下
    稱王德勝等23人）等人公同共有，卻遭楊清潘及被上訴人之
    不法侵害，故有提起確認楊和之全體繼承人對系爭7 筆土地
    有公同共有權存在之必要，並依民法第767 條及第821 條規
    定，請求被上訴人壬○○塗銷系爭5 筆土地之所有權移轉登
    記；被上訴人戊○○應將系爭441 地號土地之所有權移轉登
    記塗銷；被上訴人子○○等四人則應將系爭38地號土地之應
    有部分20分之4 、20分之3 、20分之3 、20分之4 之所有權
    移轉登記塗銷。另被上訴人壬○○以系爭5 筆土地設定系爭
    抵押權予合作金庫，向合作金庫貸款，係屬不當得利，依民
    法第179 條、第181 條、第183 條之規定，被上訴人壬○○
    自應給付上訴人及王德勝等23人1,100 萬元。若上開請求為
    無理由時，上訴人亦可依不當得利之法律關係，備位請求被
    上訴人償還系爭7 筆土地之價額。爰先位聲明求為判決：
    (一)確認上訴人與王德勝等23人就系爭7 筆土地之公同共有權
    存在。(二)被上訴人壬○○應將系爭5 筆土地，於83年9 月30
    日登記原因為繼承之登記予以塗銷後，再將楊清潘就系爭5
    筆土地於79年3 月19日以第872 號收件，登記原因為繼承之
    登記予以塗銷後，回復登記所有權人為楊和之名義。(三)被上
    訴人戊○○應將系爭441 地號土地，於93年6 月10日以第58
    8 號收件，於民國93年7 月13日登記原因為贈與之登記予以
    塗銷後，再將魏麵就上開土地於民國79年7 月24日以第2572
    號收件，登記原因為買賣之登記予以塗銷後，再將楊清潘就
    上開土地於民國79年3 月19日以第872 號收件，登記原因為
    繼承之登記予以塗銷，回復登記所有權人為楊和之名義。(四)
    被上訴人子○○等四人應分別將系爭38地號土地之應有部分
    20分之4 、20分之3 、20分之3 、20分之4 ，於81年5 月29
    日登記原因為贈與之登記予以塗銷後，再將楊清潘就上開土
    地於79年3 月19日以第872 號收件，登記原因為繼承之登記
    予以塗銷，回復登記所有權人為楊和之名義。(五)被上訴人壬
    ○○應給付上訴人與王德勝等23人1,10 0萬元，及自起訴狀
    繕本送達翌日起至清償日止，按年息5%計算之利息。(六)願提
    供擔保請准宣告假執行。備位聲明則求為判決：(一)被上訴人
    壬○○應給付上訴人及王德勝等23人11 ,461,778 元，及起
    訴狀繕本送達翌日起至清償日止按年息5%計算之利息。(二)被
    上訴人戊○○、子○○、乙○○、己○○、甲○○應分別給
    付上訴人及王德勝等23人484,608 元、69,292元、51,970元
    、51,970元、69,292元，及均自本起訴狀繕本送達翌日起至
    清償日止，按年息5%計算之利息。(三)願提供擔保請准宣告假
    執行。
三、被上訴人甲○○雖未於言詞辯論期日到場，惟據其於原審所
    為之答辯，及被上訴人戊○○、壬○○、乙○○、己○○、
    子○○均答辯稱：楊和死亡後，其繼承人無人拋棄繼承，且
    不知其有多少遺產，所以亦未為遺產分割。被上訴人壬○○
    之父楊清潘為何將系爭7 筆土地登記在其個人名下，被上訴
    人均不知悉。於81年間，大房子孫丁○○主張系爭38地號土
    地上有舊厝，原本即由四房子孫居住在該處，應平均分給四
    房，楊清潘乃同意將系爭38地號土地之應有部分分別登記予
    四房之子孫即被上訴人子○○等四人。至於楊清潘何以在79
    年間將系爭441 地號土地所有權登記予魏麵，被上訴人亦不
    清楚，惟魏麵於死亡前，同意將該土地贈與被上訴人戊○○
    。另系爭5 筆土地則在楊清潘死亡時，由被上訴人壬○○單
    獨繼承，被上訴人壬○○雖以系爭5 筆土地設定系爭抵押權
    予合作金庫，向合作金庫借貸，但目前僅剩下幾十萬元尚未
    清償。又楊清潘並無偽造文書辦理系爭7 筆土地繼承登記之
    情事，而丁○○所提出之鬮書，業已清楚記載楊和將財產分
    配予各房子孫之情形，上訴人是五房，其與六房楊文化、七
    房楊共興係分得澎湖縣白沙鄉○○○段86地號土地，嗣上訴
    人將該土地賣與楊清潘，最後輾轉登記在楊美愛名下，故楊
    和之遺產業已平均分配予各房子孫，上訴人之主張並無理由
    等語。聲明求為判決：駁回上訴人之訴。
四、原審就確認上訴人與王德勝等23人就系爭5 筆土地之公同共
    有權存在；及被上訴人壬○○應將系爭5 筆土地，於83年9
    月29日以第5881號收件，於83年9 月30日登記原因為繼承之
    登記予以塗銷後，再將楊清潘就系爭5 筆土地於79年3 月19
    日以第872 號收件，登記原因為繼承之登記予以塗銷後，回
    復登記所有權人為楊和之名義等部分判決上訴人勝訴。並駁
    回上訴人其餘之請求。上訴人對部分敗訴部分聲明不服，提
    起上訴，而於本院審理期間，因系爭440 地號土地、441 地
    號土地、442 地號土地業由臺灣省自來水公司於95年11月間
    辦理徵收補償，上訴人乃變更部分訴之聲明，請求被上訴人
    壬○○、戊○○應分別給付上訴人77,860元、106,158 元（
    此乃因情事變更，所為訴之變更，應予准許）。上訴人之上
    訴及部分變更聲明求為判決：(一)原判決關於駁回後開第二、
    三項請求部分及假執行之聲請暨訴訟費用之裁判均廢棄。(二)
    被上訴人子○○等四人應分別將系爭38地號土地應有部分20
    分之4 、20分之3 、20分之3 、20分之4 ，於81年5 月29日
    ，所為之贈與登記予以塗銷後，再將楊清潘就上開土地於79
    年3 月19日以第872 號收件，所為繼承登記予以塗銷。(三)被
    上訴人壬○○應給付上訴人及王德勝等23人1,100 萬元，暨
    自起訴狀繕本送達被上訴人壬○○翌日起至清償日止，按年
    息5%計算之利息。(四)被上訴人壬○○、戊○○應分別給付上
    訴人77,860元、106,158 元，暨均自96年2 月15日起至清償
    日止，按年息5%計算之利息。(五)第二、三、四項之聲明，上
    訴人願供擔保請准宣告假執行。並答辯聲明求為判決: 駁回
    被上訴人壬○○之附帶上訴。被上訴人則答辯聲明求為判決
    : 駁回上訴人之上訴。被上訴人壬○○附帶上訴聲明求為判
    決：(一)原判決關於：1.確認上訴人與王德勝等23人就系爭
    1286地號土地、1319地號土地及671 地號土地等3 筆土地（
    下稱系爭3 筆土地）之公同共有權存在。2.被上訴人壬○○
    應將系爭3 筆土地，於83年9 月29日以第5881號收件，於83
    年9 月30日登記原因為繼承之登記予以塗銷後，再將楊清潘
    就上開3 筆土地於79年3 月19日以第872 號收件，登記原因
    為繼承之登記予以塗銷部分均廢棄。（系爭440 地號土地、
    系爭442 地號土地敗訴部分，亦經附帶上訴人上訴，因附帶
    被上訴人為訴之變更，係屬合法，故原訴已視為撤回，此部
    分附帶上訴已不存在。）(二)上開廢棄部分，上訴人在第一審
    之訴及假執行之聲請均駁回。(三)如受不利判決，附帶上訴人
    願供擔保，請求免為予假執行。〔另原審判決駁回確認上訴
    人與王德勝等23人就系爭38地號及441 地號土地之公同共有
    權存在、及被上訴人子○○等四人應將系爭38地號土地回復
    登記所有權人為楊和之名義部分，未據上訴人聲明不服而告
    確定；就原審判准被上訴人壬○○應將系爭3 筆土地回復登
    記所有權人為楊和名義部分，上訴人於本院已撤回起訴（見
    本院卷三第7 頁）。〕
五、兩造不爭執事項如下：
  (一)系爭7 筆土地原為楊和所有，楊和於66年10月12日死亡後，
    其繼承人無人拋棄繼承，並未為遺產分割。上訴人同父異母
    之兄長楊清潘於79年3 月10日持繼承系統表、切結書及承諾
    書等文件，向澎湖地政事務所辦理繼承登記，將系爭7 筆土
    地單獨登記為其個人所有。
  (二)楊清潘於79年7 月24日，將系爭441 地號土地以買賣為原因
    移轉登記予訴外人魏麵所有。魏麵再於93年7 月13日將上開
    土地以贈與為原因移轉登記予被上訴人戊○○所有。
  (三)楊清潘於81年5 月29日將系爭38地號土地以贈與為原因，分
    別移轉登記予被上訴人子○○應有部分20分之4 、乙○○應
    有部分20分之3 、己○○應有部分20分之3 、甲○○應有部
    分20分之4 。
  (四)楊清潘於83年7 月18日死亡，被上訴人壬○○於83年9 月30
    日將系爭5 筆土地，辦理繼承登記為其個人所有。被上訴人
    壬○○並於89年8 月2 日，以系爭5 筆土地設定系爭扺押權
    予合作金庫，向合作金庫貸款。
  (五)系爭440 地號土地、441 地號土地、442 地號土地，業由臺
    灣省自來水公司於95年11月間辦理徵收補償，就系爭440 地
    號土地、442 地號土地部分，被上訴人壬○○分別領取補償
    費564,229 元及525,821 元、就系爭441 地號土地，被上訴
    人戊○○已領取補償費1,486,212 元。
六、兩造爭執事項如下：(一)上訴人提起本件訴訟，當事人是否適
    格? (二)上訴人提起本件訴訟所依據之請求權，是否已罹於民
    法第1146條所規定之時效？(三)上訴人請求確認上訴人與王德
    勝等23人就系爭3 筆土地之公同共有權存在，有無理由? (四)
    上訴人請求被上訴人壬○○應將系爭3 筆土地，於83年9 月
    29日以第5881號收件，於83年9 月30日登記原因為繼承之登
    記予以塗銷後，再將楊清潘就系爭3 筆土地於79年3 月19日
    以第872 號收件，登記原因為繼承之登記予以塗銷，有無理
    由？(五)被上訴人子○○等四人是否因信賴登記而取得系爭38
    地號土地之應有部分？上訴人訴請被上訴人子○○等四人將
    系爭38地號土地之應有部分20分之4 、20分之3 、20分之3
    、20分之4 ，於81年5 月29日所為之贈與登記予以塗銷後，
    再將楊清潘就上開土地於79年3 月19日以第872 號收件，所
    為繼承登記予以塗銷，有無理由？(六)上訴人請求被上訴人壬
    ○○、戊○○應分別給付上訴人77,860元、106,158 元，有
    無理由？(七)被上訴人壬○○以系爭5 筆土地設定系爭抵押權
    予合作金庫，向合作金庫貸款，是否為不當得利？上訴人依
    不當得利之法律關係，請求被上訴人壬○○給付上訴人及王
    德勝等23人1,100 萬元，有無理由？茲就爭執點分述如下:
（一）就上開爭執事項(一)、(三)、(四)、(五)部分:
    1.按繼承人有數人時，在分割遺產前，各繼承人對於遺產全
      部為公同共有。又公同共有物權利之行使，除依其公同關
      係所由規定之法律或契約另有規定外，應得公同共有人全
      體之同意，民法第1151條、第828 條第2 項分別定有明文
      。故共同繼承之遺產在分割以前，如公同共有人中之一人
      或數人，以其他公同共有人處分公同共有物為無效，對於
      主張因處分而取得權利之人，雖非不可提起確認該物仍屬
      公同共有人全體所有之訴，但提起確認自己部分公同共有
      權存在或交還自己部分之訴，則為法所不許。又以公同共
      有之財產為訴訟標的者，其法律關係之性質既須合一確定
      ，故非由公同共有人全體或得其他公同共有人全體之同意
      起訴或被訴，則於當事人之適格即有欠缺，意即公同共有
      物被公同共有人中之1 人或數人侵奪或妨害時，須得侵奪
      或妨害人以外之公同共有人全體之同意，始得提起請求返
      還或除去妨害之訴。（有最高法院37年上字第7302號判例
      、最高法院41年台上字第170 號判例、最高法院31年度決
      議(七)可資參照）。準此，遺產尚未分割前，應屬全體繼承
      人所公同共有，公同共有人中之一人或數人以公同共有物
      被其他公同共有人處分，而以其處分無效為原因，提起確
      認該物仍屬公同共有人全體所有之訴時，應得不法處分公
      同共有物之公同共有人以外之其他公同共有人全體之同意
      ，始得認為當事人適格。
    2.查，上訴人主張系爭7 筆土地係楊和之遺產，楊和之繼承
      人除上訴人外，尚有被上訴人壬○○之父楊清潘、及訴外
      人丁○○（代位繼承楊清龍部分）、楊清論、楊清波、楊
      玉花、楊秋花、楊錦花、楊共興、楊桂花、庚○○、楊登
      雅、楊子慧、楊文化、楊子瑩等繼承人，有上訴人所提出
      之楊和之繼承系統表（見本院卷三第10、11頁）、原審向
      澎湖縣馬公市戶政事務所函調之戶籍謄本（原原審卷(一)第
      153 至179 頁）在卷可稽，且為被上訴人所不爭執，堪認
      屬實。而依原審向澎湖縣澎湖地政事務所函調楊清潘辦理
      系爭7 筆土地繼承登記之資料中，楊清潘所持之繼承系統
      表上記載楊和之長男楊清龍於47年7 月20日死亡、絕嗣；
      次男楊清論於77年12月30日死亡、妻楊柯返已死亡、絕嗣
      ；由三男楊清潘繼承等情，有繼承系統表在卷可稽（見原
      審卷(一)第124 頁），然楊和死亡後，除上訴人外，尚有楊
      清潘、丁○○、楊清論、楊清波、楊玉花、楊秋花、楊錦
      花、楊共興、楊桂花、庚○○、楊登雅、楊子慧、楊文化
      、楊子瑩等繼承人，已如前述，足證楊清潘辦理系爭7 筆
      土地繼承登記時，所提出之繼承系統表係屬不實，而楊和
      之繼承人就楊和之遺產並未為遺產分割乙節，復為兩造所
      不爭執，則系爭7 筆土地應由全體繼承人所繼承而為公同
      共有，故上訴人主張楊清潘持不實之繼承系統表將系爭7
      筆土地登記在其個人名下，已侵害上訴人及其他繼承人就
      系爭7 筆土地之共有權等情，堪予採信。次查，被上訴人
      壬○○主張楊和於生前即「36」年1 月間，已書立鬮書，
      就其財產平均分配予各房子孫云云，為上訴人所否認。依
      被上訴人壬○○所提出之鬮書記載，其書立日期為「36」
      年1 月間（見原審卷(一)第76頁），然上開鬮書上記載「仝
      合立鬮書字人赤崁長房楊清龍、次房楊清論、三房楊清潘
      、四房楊清波、五房楊共興、六房楊文章、『七房楊文化
      』兄弟同居『多年』，于今不能久住．．．」，而楊文化
      係「38」年2 月17日出生，有戶籍謄本在卷可稽（見原審
      卷(一)第110 頁），於書立鬮書時尚未出生，楊和如何能於
      書立鬮書時知悉2 年後會七子楊文化出生? 且當時楊文化
      尚未出生，如何與其兄弟同居「多年」，是上開鬮書所記
      載之內容與事實不符，尚難認其為真正，故被上訴人壬○
      ○之上開主張，不足採信。又查，楊清潘取得系爭7 筆土
      地之所有權後，於79年7 月24日，將系爭441 地號土地所
      有權移轉登記與訴外人魏麵所有，魏麵於93年7 月13日以
      贈與為由，將系爭441 地號土地之所有權移轉登記予被上
      訴人戊○○所有，復於81年間，楊和之繼承人丁○○要求
      楊清潘將系爭38地號土地分給其他四房子孫，楊清潘遂於
      81年5 月29日將系爭38地號土地應有部分10分之7 以贈與
      為由，分別移轉登記予被上訴人子○○（應有部分20分之
      4） 、乙○○（應有部分20分之3） 、己○○（應有部分
      20分之3） 、甲○○（應有部分20分之4） （下稱子○○
      等四人）等情，為兩造所不爭執，並有土地登記謄本在卷
      可證（見原審卷(一)第39、40頁），堪認屬實。是上訴人以
      其對系爭3 筆土地之公同共有權遭原公同共有人之一楊清
      潘（已於83年7 月18日死亡）不法侵害，而訴請確認上訴
      人與王德勝等23人就上開3 筆土地有公同共有權存在、請
      求被上訴人壬○○塗銷系爭3 筆土地之繼承登記及塗銷楊
      清潘就系爭3 筆土地之繼承登記、請求被上訴人子○○等
      四人塗銷系爭38地號土地之贈與移轉登記及塗銷楊清潘就
      系爭38地號土地之繼承登記等，依前揭說明，上訴人提起
      上開訴訟應得其他公同共有人之同意，惟其自承提起本件
      訴訟未獲得其他公同共有人全體之同意（見本院卷(三)第34
      頁），則其本於繼承、民法第767 條、第828 條及不當得
      利之規定，請求確認上訴人及王德勝等23人就系爭3 筆土
      地之公同共有權存在；及被上訴人壬○○應將系爭3 筆土
      地，於83年9 月29日以第5881號收件，於83年9 月30登記
      原因為繼承之登記予以塗銷後，再將楊清潘就系爭3 筆土
      地於79年3 月19日以第872 號收件，登記原因為繼承之登
      記予以塗銷；暨被上訴人子○○等四人應將系爭38地號土
      地之應有部分20分之4 、20分之3 、20分之3 、20分之4
      ，於81年5 月29日，所為之贈與登記予以塗銷後，再將楊
      清潘就上開土地於79年3 月19日以第872 號收件，所為繼
      承登記予以塗銷，即屬當事人不適格，為無理由，應予駁
      回。
（二）上訴人請求被上訴人壬○○、戊○○應分別給付上訴人
      77,860元、106,158 元，有無理由？
      查，楊和死亡後，其共同繼承人就其遺產尚未為遺產分割
      等情，為兩造所不爭執，是在未為遺產分割前，系爭440
      地號土地、441 地號土地、442 地號土地均應由楊和繼承
      人公同共有，已如前述。又系爭440 地號土地、441 地號
      土地、442 地號土地，業由臺灣省自來水公司於95年11月
      間辦理徵收補償，就系爭440 地號土地、442 地號土地部
      分，被上訴人壬○○分別領取補償費564,229 元及525,82
      1 元、就系爭441 地號土地被上訴人戊○○已領取補償費
      1,486,212 元等情，為兩造所不爭執，則被上訴人壬○○
      就系爭440 地號土地及442 地號土地所領取之補償費564,
      229 元及525,821 元，暨被上訴人戊○○就系爭441 地號
      土地所領取之補償費1,486,212 元，均應由楊和繼承人共
      同繼承，在未為遺產分割前，應為繼承人所公同共有，在
      遺產分割前，上訴人丙○○尚不得主張按其應繼分，計算
      其應分得之數額，而請求被上訴人壬○○、戊○○應分別
      給付上訴人77,860元、106,158 元，暨其利息。
（三）被上訴人壬○○以系爭5 筆土地設定系爭抵押權予合作金
      庫，向合作金庫貸款，是否為不當得利？上訴人依不當得
      利之法律關係，請求被上訴人壬○○給付上訴人及王德勝
      等23人1,100 萬元，有無理由？
      查，被上訴人壬○○雖以系爭5 筆土地設定系爭抵押權向
      合作金庫貸款，然其向合庫貸款所得金額，係因「借貸」
      關係，且其對合作金庫仍負有清償之責，難謂其獲有何利
      利益而致上訴人受損害，是上訴人主張被上訴人壬○○以
      系爭5 筆土地設定系爭抵押權予合作金庫，向合作金庫貸
      款，係屬不當得利，應給付上訴人及王德勝等23人1,100
      萬元云云，應屬無據。
（四）上訴人提起本件訴訟，未得其他公同共有人全體之同意，
      其當事人之適格即有欠缺，為無理由，不予准許，則就上
      訴人提起本件訴訟所依據之請求權，是否已罹於民法第11
      46條所規定之時效之爭執點，即無再論述之必要，併此
      明。
七、綜上所述，上訴人本於繼承、民法第767 條及第828 條之規
    定、不當得利之法律關係，請求：(一)確認上訴人及王德勝等
    23人對系爭3 筆土地有公同共有權存在；(二)請求被上訴人壬
    ○○將系爭3 筆土地，於83年9 月29日以第5881號收件，於
    83年9 月30日登記原因為繼承之登記予以塗銷，及被上訴人
    壬○○應將楊清潘就系爭3 筆土地於79年3 月19日以第872
    號收件，登記原因為繼承之登記予以塗銷；(三)被上訴人子○
    ○、乙○○、己○○、甲○○應分別將系爭38地號土地應有
    部分20分之4 、20分之3 、20分之3 、20分之4 ，於81年5
    月29日，所為之贈與登記予以塗銷後，再將楊清潘就上開土
    地於79年3 月19日以第872 號收件，所為繼承登記予以塗銷
    ；(四)被上訴人壬○○應給付上訴人及王德勝等23人1,100 萬
    元，暨自起訴狀繕本送達被上訴人壬○○翌日起至清償日止
    ，按年息5%計算之利息，及變更之訴請求被上訴人壬○○、
    戊○○應分別給付上訴人77,860元、106,158 元，暨均自96
    年2 月15日起至清償日止按年息5%計算之利息，均為無理由
    ，應予駁回。就上開(一)、(二)請求不予准許部分，原審判決上
    訴人勝訴，於法尚有未合，被上訴人壬○○提起附帶上訴，
    為有理由，爰由本院予廢棄，並駁回上訴人在原審就此部分
    之請求。至於上開(三)、(四)請求不予准許部分，原審為上訴人
    敗訴之判決，上訴人仍執前詞上訴，為無理由，應予駁回。
八、據上論結，本件上訴人之上訴及變更之訴均為無理由，被上
    訴人壬○○之附帶上訴為有理由，依民事訴訟法第449 條第
    1 項、第450 條、第78條、第463 條、385 條第1 項前段，
    判決如主文。
中    華    民    國    97    年    7    月    30    日
                            民事第三庭
                                審判長法官  張國彬
                                法      官  吳登輝
                                法      官  鄭月霞
以上正本證明與原本無異。
如對本判決上訴，須於判決送達後20日內向本院提出上訴狀，其
未表明上訴理由者，應於上訴後20日內向本院提出上訴理由書（
均須按他造當事人之人數附繕本）。上訴時應提出委任律師或具
有律師資格之人之委任狀，並依附註條文規定辦理。
中    華    民    國    97    年    7    月    30    日
                                書  記  官  吳新貞
附註：
民事訴訟法第466 條之1 ：
對於第二審判決上訴，上訴人應委任律師為訴訟代理人，但上訴
人或其法定代理人具有律師資格者，不在此限。
上訴人之配偶、三親等內之血親、二親等內之姻親，或上訴人為
法人、中央或地方機關時，其所屬專任人員具有律師資格並經法
院認適當者，亦得為第三審訴訟代理人。
第1 項但書及第2 項情形，應於提起上訴或委任時釋明之。


司法院資訊處製作；財團法人民間司法改革基金會備份。
